臺灣嘉義地方法院民事判決　　　　　　　 92年度訴字第696號
原　　　告　甲○○
　　　　　　乙○○
共　　　同
訴訟代理人　林春發律師
被　　　告　嘉義市農會
法定代理人　黃佩貞
訴訟代理人　李柏璜
　　　　　　楊漢東律師
複　代理人　陳培芬律師
　　　　　　蕭敦仁律師
上列當事人間請求損害賠償事件，原告提起附帶民事訴訟，經本
院刑事庭裁定（92年度附民字第49號）移送前來，於中華民國94
年4月15日經言詞辯論終結，本院判決如下：
    主      文
確認被告對原告乙○○、甲○○如附表編號至所示借款債權
不存在。
訴訟費用由被告負擔。
    事實及理由
壹、程序方面：
一、本件原告之法定代理人於民國94年4月8日變更為黃佩貞，有
    嘉義市政府府建農字第0940091381號當選證明書附卷可參，
    經其具狀聲明承受訴訟，核無不合，應予准許。
二、按因犯罪而受損害之人，於刑事訴訟程序得附帶提起民事訴
    訟，對於被告及依民法負賠償責任之人，請求回復其損害。
    附帶民事訴訟除本編有特別規定外，準用關於刑事訴訟之規
    定。但經移送或發回、發交於民事庭後，應適用民事訴訟法
    ，刑事訴訟法第487條第1項、第490條分別定有明文。查原
    告於刑事訴訟程序係以嘉義市農會及訴外人丙○○為被告提
    起附帶民事訴訟請求判決嘉義市農會及丙○○連帶給付原告
    新臺幣（下同）6,000,000元本息，經本院刑事庭以92年度
    附民字第49號裁定移送民事庭後，原告嗣於本院審理中撤回
    對丙○○之起訴，並變更聲明為請求判決確認被告對原告如
    附表編號至所示借款（下稱系爭借款）債權不存在，原
    告既係合法提起前揭附帶民事訴訟，經移送民事庭後，其訴
    之變更是否合法，自應適用民事訴訟法之規定。次按訴狀送
    達後，原告不得將原訴變更或追加他訴，但請求之基礎事實
    同一者，不在此限，民事訴訟法第255條第1項第2款亦有明
    文。被告雖不同意原告為訴之變更，惟原告上開訴之變更，
    與原訴均係本於丙○○之偽造文書行為，其請求之基礎事實
    同一，依前揭民事訴訟法第255條第1項第2款規定，原告訴
    之變更自屬合法，先予敘明。
三、次按確認法律關係之訴，非原告有即受確認判決之法律上利
    益者，不得提起之，民事訴訟法第247條第1項亦有明文。而
    所謂有確認判決之法律上利益，係指法律關係之存否在當事
    人間不明確，因其不明確致原告之權利或其他法律上之地位
    有不安之危險，而該不安之危險得以確認判決予以除去者而
    言。查原告主張系爭借款債權不存在，為被告所否認，則兩
    造就系爭借款債權是否存在即有爭執，致原告之法律上地位
    有不安之危險，此不安之危險復得以本件確認判決予以除去
    ，依上說明，原告就此提起本件確認之訴，自有確認判決之
    法律上利益，併予陳明。
貳、實體方面：
一、本件原告乙○○、甲○○起訴主張：其為父子，共同於民國
    85年12月30日，以共有坐落嘉義市○○段1193、1194、1195
    、1196、1197、1198地號等6筆土地，設定最高限額9,000,0
    00元，存續期間自85年12月27日起至105年12月27日止之抵
    押權予被告作為擔保，由甲○○邀同乙○○為連帶保證人，
    向被告借款3,000,000元，訴外人即被告前信用部主任丙○○為乙○○、甲○○之鄰居，其見乙○○、甲○○尚有借款
    額度可資使用，遂乘乙○○託其代領收購稻穀款項及甲○○
    託其代為提款，而交付印章、存摺之機會，冒用乙○○、甲○○名義，偽填如附表編號至所示之借據，並盜蓋乙○○、甲○○印章，以甲○○為借款人，乙○○為連帶保證人
    ，向被告借款共6,000,000元，並已提領花用完畢，丙○○
    因前揭行為，業經鈞院92年度訴字第223號刑事判決連續行
    使偽造私文書，足以生損害於他人，處有期徒刑1年6月確定
    。系爭借款既為丙○○冒用原告名義所為，對原告自不生效
    力，為此提起本訴，求為判決如主文所示。
二、被告則以：原告多次將印章、存摺交付訴外人丙○○代辦事
    項，應認有代為借款之授權。縱丙○○係冒用原告名義借款
    ，原告將自己印章、存摺交付丙○○持有，應依民法第169
    條規定負表見代理之授權人責任。丙○○以原告名義填載借
    據，蓋用原告印章，因系爭借款借據上之印文與原告開戶時
    留存印鑑相符，依原告與被告間所訂約定書第2條、第10條
    約定，原告應負該交易責任。原告多次將印章、存摺交付丙○○代辦事項，且於丙○○退休前，均未發現有異，迅向被
    告舉發，致被告未能即時剋扣其退休金代償，以縮小損害範
    圍，迄至91年1月間始發現冒貸情事，嚴重影響被告放款業
    務及金融管理之正確性，原告對被告之損害，應屬與有過失
    ，其得主張過失相抵。況原告事後與丙○○已有私下協議清
    償方式，原告並已繼續繳納該系爭借款之利息，依民法第
    118條第1項規定，應視為原告已承認該借款，不得再否認該
    借款行為之效力等語，資為抗辯。並聲明：駁回原告之訴。
三、查原告乙○○、甲○○為父子，共同於85年12月30日，以其
    共有坐落嘉義市○○段1193、1194、1195、1196、1197、11
    98地號等6筆土地，設定最高限額9,000,000元，存續期間自
    85年12月27日起至105年12月27日止之抵押權予被告作為擔
    保，由甲○○邀同乙○○為連帶保證人，向被告借款3,000,
    000元。嗣乙○○因託訴外人即被告前信用部主任丙○○代
    領收購稻穀款項，甲○○因託丙○○代為提款，曾交付印章
    、存摺予丙○○，丙○○持甲○○、乙○○之印章及甲○○
    之存摺，在附表編號至所示之借據上，填載甲○○為借
    款人，乙○○為連帶保證人，向被告借款金額共6,00 0,0
    00元。丙○○因前揭行為，業經本院92年度訴字第223號刑
    事判決連續行使偽造私文書，足以生損害於他人，處有期徒
    刑1年6月確定等事實，為兩造所不爭，並有借款申請書、借
    據、抵押權設定契約書、約定書附卷可稽，復經本院調閱本
    院92年度訴字第223號偽造文書刑事卷宗查核屬實，堪信為
    真實。
四、原告主張系爭借款係訴外人丙○○冒用其名義所借，對其不
    生效力乙節，為被告所否認，並以前揭情詞置辯，是本件所
    應審究者厥為(一)系爭借款是否為丙○○冒用原告名義所借？
    (二)如係丙○○冒用原告名義所借，原告應否負表見代理之授
      權人責任？(三)原告是否須依兩造所訂約定書第2條及第10
      條約定，就系爭借款負清償責任？(四)本件原告之請求，有
      無民法第217條與有過失規定之適用？(五)如原告事後繼續
      繳納系爭借款之利息，是否應認為已有承認系爭借款之意
      思表示？茲分述如下：
  (一)被告雖辯稱原告多次將印章、存摺交付丙○○代辦事項，應
    認有代為借款之授權等語，惟證人丙○○於本院審理中已到
    庭證稱：系爭八筆借款係其乘原告交付印章機會盜蓋於借據
    上，冒用原告名義所借，非經原告授權所為等語，丙○○與
    原告並無親屬關係，如非確有偽造原告簽章借款之事實，衡
    情當不至於為對己不利之證言，其所為偽造借款文件行為，
    亦經本院92年度訴字第223號刑事判決連續行使偽造私文書
    ，足以生損害於他人，處有期徒刑1年6月確定，是其證言應
    可採信。原告固曾將印章、存摺交付丙○○託其代領款項，
    然尚不能因原告委託丙○○辦理上開事項，即認原告亦授權
    丙○○代辦系爭借款。被告就其辯稱原告有授權丙○○代為
    借款之事實，既未舉證以實其說，所辯不足採信，應認系爭
    八筆借款係丙○○冒用原告名義所借。
  (二)被告另辯稱：縱丙○○係冒用原告名義借款，原告將自己印
    章、存摺交付丙○○持有，自應依民法第169條規定，負表
    見代理之授權人責任等語。按所謂代理，依民法第103條規
    定係指代理人於代理權限內，以本人名義所為之意思表示，
    直接對本人發生效力。所謂表見代理，依民法第169條規定
    係指由自己之行為表示以代理權授與他人，或知他人表示為
    其代理人而不為反對之表示者，對於第三人應負授權人之責
    任。至於冒用他人名義為法律行為者，與前揭代理之要件尚
    屬有間，如表面上有使人相信為有代理權之事實，僅能類推
    適用表見代理之規定加以處理。次按民法第169條關於由自
    己之行為表示以代理權授與他人者，對於第三人應負授權人
    之責任之規定，原以本人有使第三人信為以代理權授與他人
    之行為，為保護代理交易之安全起見，有使本人負相當責任
    之必要而設，故本人就他人以其名義與第三人所為之代理行
    為，應負授權人之責任者，須以他人所為之代理行為，係在
    其曾經表示授與他人代理權之範圍內為其前提要件（最高法
    院40年臺上字第1281號判例參照）。我國人民將自己印章交
    付他人，委託該他人辦理特定事項者，比比皆是，倘持有印
    章之該他人，除受託辦理之特定事項外，其他以本人名義所
    為之任何法律行為，均須由本人負表見代理之授權人責任，
    未免過苛（最高法院70年臺上字第657號判例參照）。證人
    丙○○到庭證稱：原告曾託其代領收購稻穀款項及代為提款
    ，而交付印章、存摺，但原告自己所借之3,000,000元借款
    係原告本人親自至農會辦理，非由其代辦等語，足認原告交
    付印章、存摺予丙○○，僅係託其代領款項，從未授權其代
    為借款，被告亦未舉證證明原告有何其他足使人信丙○○業
    經原告授權借款之表見事實，尚難遽認被告得類推適用表見
    代理之規定要求原告負表見代理之授權人責任，是其此部分
    之抗辯，亦不足採。
  (三)被告復辯稱：丙○○以原告名義填載借據，蓋用原告印章，
    因系爭借款借據上之印文與原告開戶時留存印鑑相符，依原
    告與被告間所訂約定書第2條、第10條約定，原告應負該交
    易責任等語。查兩造所訂約定書第2條固約定「立約人（即
    原告）因名稱、組織、章程內容、印鑑、代表人、代表人權
    限範圍或其他足以影響貴會（即被告）權益變更情事發生時
    ，應即以書面將變更情事通知貴會，並辦妥變更或註銷留存
    印鑑之手續。於未為前項通知及變更或註銷留存印鑑手續前
    與貴會所為之交易，立約人均願負其責任，如因而造成貴會
    損害，並負賠償責任」、第10條約定「凡持有貴會發給立約
    人之擔保物收據或保管證或立約人印鑑，前往貴會請求返還
    或更換擔保物及其有關文件者，均視為立約人之代理人，貴
    會得准予返還或更換之」，有約定書在卷可參，惟前揭第2
    條約定係課原告於名稱、組織、章程內容、印鑑、代表人、
    代表人權限範圍或其他足以影響被告權益變更情事發生時，
    應即以書面將變更情事通知被告，並辦妥變更或註銷留存印
    鑑手續之義務，而非約定任何人盜用原告之印章為借款人或
    保證人，向被告借貸金錢或保證債務，原告均須負清償之責
    ，該第2條約定亦未載明原告留存於被告之印鑑如遭他人盜
    用，原告不得提出反證免責，丙○○既已自承盜用原告印鑑
    ，冒名借款，應認系爭借款確非原告所借，且前揭第10條約
    定係指持有原告印鑑者，得向被告請求返還或更換擔保物，
    與本件持原告印鑑向被告借款之情形不同，被告自不得依前
    揭第2條、第10條約定要求原告就系爭借款負清償之責。
  (四)被告復抗辯：原告多次將印章、存摺交付丙○○代辦事項，
    且於丙○○退休前，均未發現有異，迅向被告舉發，致被告
    未能即時剋扣其退休金代償，以縮小損害範圍，迄至91年1
    月間始發現冒貸情事，嚴重影響被告放款業務及金融管理之
    正確性，原告對被告之損害，應屬與有過失，被告得主張過
    失相抵等語。依民法第217條規定，損害之發生或擴大，被
    害人與有過失者，法院得減輕賠償金額，或免除之，其適用
    範圍僅限於損害賠償之債，本件原告係請求確認系爭借款債
    權不存在，並非請求損害賠償，自無上開民法第217條規定
    之適用。是被告抗辯原告交付印章、存摺予丙○○為與有過
    失，而為過失相抵之抗辯云云，亦不足採。
  (五)被告雖又辯稱：原告事後已繼續繳納系爭借款之利息，依民
    法第118條第1項規定，應視為原告已承認該借款，不得再否
    認該借款行為之效力等語，按無權利人就權利標的物所為之
    處分，經有權利人之承認始生效力，民法第118條第1項固有
    明文，惟該規定係針對無權處分之物權行為所為規定，而
    本件借款行為屬債權行為，應無該規定之適用。況原告業已
    否認曾繳交系爭借款之利息，被告復未舉證以實其說，則被
    告所辯原告事後曾繳納系爭借款之利息，應有承認該借款之
    意思表示云云，顯不足採。
  (六)綜上所述，系爭借款均係丙○○冒用原告名義所為，原告既
    未向被告借用該款項，則其訴請確認系爭借款債權不存在，
    即有理由，應予准許。
五、本件判決之基礎已臻明確，兩造其餘攻擊防禦方法及舉證，
    核與判決無影響，爰不另一一論述，併此敘明。
六、據上論結，本件原告之訴為有理由，依民事訴訟法第78條，
    判決如主文。
中　　華　　民　　國　　94　　年　　4 　　月　　29　　日
                  民事第一庭    法  官  鄭雅文
以上正本證明與原本無異。
如對本判決上訴須於判決送達後20日內向本院提出上訴狀。
中　　華　　民　　國　　94　　年　　4　　 月　　29　　日
                                書記官　陳冠學
┌─────────────────────────────┐
│附表                                                      │
├──┬───┬─────┬─────────┬──────┤
│編號│借款人│連帶保證人│借款金額（新臺幣）│借款日期    │
├──┼───┼─────┼─────────┼──────┤
│  │甲○○│乙○○    │1,000,000元       │86年10月13日│
├──┼───┼─────┼─────────┼──────┤
│  │甲○○│乙○○    │500,000元         │87年10月6日 │
├──┼───┼─────┼─────────┼──────┤
│  │甲○○│乙○○    │500,000元         │88年6月21日 │
├──┼───┼─────┼─────────┼──────┤
│  │甲○○│乙○○    │1,200,000元       │88年9月7日  │
├──┼───┼─────┼─────────┼──────┤
│  │甲○○│乙○○    │1,000,000元       │89年1月12日 │
├──┼───┼─────┼─────────┼──────┤
│  │甲○○│乙○○    │500,000元         │89年3月27日 │
├──┼───┼─────┼─────────┼──────┤
│  │甲○○│乙○○    │500,000元         │89年4月18日 │
├──┼───┼─────┼─────────┼──────┤
│  │甲○○│乙○○    │800,000元         │89年10月30日│
└──┴───┴─────┴─────────┴──────┘
